臺灣桃園地方法院民事判決
111年度訴字第212號
原      告  呂國慶  


被      告  蕭清財  
            蕭木村  
            蕭林卿  
            蕭騰龍  
            蕭梧桐  
            蕭永順  

            蕭永南  


            蕭進翔  

            蕭正宏  
            蕭正汶  
            蕭羅寶蓮

            邱顯祥  
上列當事人間請求分割共有物事件，本院於民國111年6月28日言
詞辯論終結，判決如下：
    主  文
一、兩造共有如附表一所示之不動產應予變價分割，所得價金由
    兩造依附表二「應有部分」欄所示之比例分配。
二、訴訟費用由兩造依附表二「訴訟費用負擔比例」欄所示之比
    例負擔。
    事實及理由
壹、程序事項：
    本件除被告蕭進翔外，其餘被告均經合法通知，未於言詞辯
    論期日到場，核無民事訴訟法第386條各款所列情形，爰依
    原告之聲請，由其一造辯論而為判決。
貳、實體部分：　　　　
一、原告主張：兩造共有如附表一所示之土地（下合稱系爭土地
    ），所有權應有部分如附表二「應有部分」欄位所示，系爭
    土地並無因物之使用目的不能分割之情形，亦無不分割之約
    定，惟未能達成分割協議，考量其為耕地，若採原物分割，
    將使每宗耕地每人所有面積均未達0.25公頃，不符合農業發
    展條例第16條第1項之規定，爰依民法第823條第1項、第824
    條之規定，請求將系爭土地准予變價分割，並由兩造各按應
    有部分比例分配價金等語，並聲明：如主文第1項所示。
二、被告方面：
  ㈠被告蕭進翔：對於分割方法沒有意見等語。
　㈡其餘被告均未於言詞辯論期日到庭或提出書狀作何聲明或陳
    述。
三、得心證之理由：
　㈠按提起分割共有物之訴，參與分割之當事人，以共有人為限
    ，請求分割之共有物，如為不動產，共有人為何人及應有部
    分為若干，以土地、建物登記總簿登記者為準（最高法院67
    年度台上字第3131號判決意旨參照）。經查，系爭土地分別
    登記為兩造共有，權利範圍各如附表二「應有部分」欄所示
    等情，有系爭土地登記謄本在卷可稽（見本院卷第127-186
    頁），堪認兩造確屬系爭土地之全體共有人。
　㈡次按各共有人，除法令另有規定外，得隨時請求分割共有物
    ，但因物之使用目的不能分割或契約訂有不分割之期限者，
    不在此限，又共有物之分割，依共有人協議之方法行之，分
    割之方法不能協議決定，或於協議決定後因消滅時效完成經
    共有人拒絕履行者，法院得因任何共有人之請求，命為下列
    之分配：一、以原物分配於各共有人，但各共有人均受原物
    之分配顯有困難者，得將原物分配於部分共有人，二、原物
    分配顯有困難時，得變賣共有物，以價金分配於各共有人；
    或以原物之一部分分配於各共有人，他部分變賣，以價金分
    配於各共有人，民法第824條第1項、第2項定有明文。經查
    ，系爭土地並無因法令或因物之使用目的不能分割之情形，
    兩造亦無不為分割之約定，惟無法達成分割協議，是原告起
    訴請求分割系爭土地，於法即無不合。
  ㈢末按法院於裁判分割時，得以原物分配於各共有人。但各共
    有人均受原物之分配顯有困難者，得將原物分配於部分共有
    人；而原物分配顯有困難時，得變賣共有物，以價金分配於
    各共有人，民法第824條第2項第1款、第2款前段分別定有明
    文；又共有物分割之方法，應斟酌各共有人之意願、利害關
    係、共有物之價格、利用價值及分割後各部分之經濟價值與
    其應有部分之比值是否相當而為適當之分配，始能謂為適當
    而公平（最高法院94年度台上字第1149號判決意旨參照）；
    另農業發展條例第16條第1項本文規定，除有但書各款情形
    者，每宗耕地分割後每人所有面積未達0.25公頃者，不得分
    割。另法院就原物分割方式有自由裁量之權，不受當事人主
    張之拘束，但仍應斟酌當事人之聲明、共有物之性質、經濟
    效用及全體共有人之利益等公平決之。經查，系爭土地使用
    分區為特定農業區，使用地類別為農牧用地，面積分別為如
    附表一「面積」欄位所示等情，有土地登記謄本可稽（見本
    院卷第127-186頁），則系爭土地屬農業發展條例第3條第1
    項第11款所稱之耕地，其分割自應依農業發展條例之規定辦
    理（見本院卷第125頁所附桃園市大溪地政事務所111年5月9
    日溪地登字第1110005948號函），而兩造間如按附表二「應
    有部分」欄位所示之比例，將系爭土地原物分割，將使每人
    所有之土地面積均未達0.25公頃，不符合農業發展條例第16
    條第1項本文之規定，且本件亦無同條例第16條第1項但書得
    予例外分割之情形，足見系爭土地顯無法以原物分割。本院
    審酌上開情狀，暨兼衡審酌共有人之意願、利益、共有物之
    利用及社會經濟，認系爭土地應採變價分割方式，所得價金
    按如附表二「應有部分」欄位所示比例分配予各共有人，較
    為適當。
四、綜上所述，原告依民法第823條第1項前段、第824條第2項之
    規定，請求分割系爭土地，為有理由，應予准許。且系爭土
    地採變價分割為最適宜之分割方法，爰判決系爭土地應予變
    價分割，所得價金按兩造如附表二「應有部分」欄位所示之
    比例分配。
五、又分割共有物之訴，核其性質，兩造本可互換地位，原告提
    起本件訴訟於法雖屬有據，然被告應訴乃法律規定所不得不
    然，其所為抗辯自為伸張或防衛權利所必要，是本件訴訟費
    用應由共有人依其應有部分之比例分擔，始為公允，爰諭知
    本件訴訟費用負擔之比例如主文第2項所示。
六、本件事證已明，兩造其餘攻擊防禦方法與所舉證據，核與本
    件判決結果不生影響，爰不再逐一論駁，附此敘明。
七、訴訟費用負擔之依據：民事訴訟法第80條之1。 
中　　華　　民　　國　　111 　年　　7 　　月　　19　　日
                  民事第二庭    法　官　廖子涵
正本係照原本作成。
如對本判決上訴，須於判決送達後二十日內向本院提出上訴狀。
如委任律師提起上訴者，應一併繳納上訴審裁判費。
中　　華　　民　　國　　111 　年　　7 　　月　　20　　日
                                書記官  李慧慧　　　　　
附表一：
編號 土地坐落    面積  縣市 鄉鎮市區 段 地號 平方公尺 １ 桃園市 大溪區 社角段 87 370.11 ２ 桃園市 大溪區 社角段 120 418.15 ３ 桃園市 大溪區 社角段 123 312.41 ４ 桃園市 大溪區 社角段 124 116.09 ５ 桃園市 大溪區 社角段 152 1340.15 ６ 桃園市 大溪區 社角段 197 139.42 ７ 桃園市 大溪區 社角段 201 1475.59 ８ 桃園市 大溪區 社角段 203 71.84 ９ 桃園市 大溪區 社角段 362 358.03  桃園市 大溪區 社角段 433 25.95 
附表二：
編號 共有人 應有部分          訴訟費用負擔   87地號 120地號 123地號 124地號 152地號 197地號 201地號 203地號 362地號 433地號  1 蕭清財 12分之1 12分之1 12分之1 12分之1 12分之1 12分之1 12分之1 12分之1 12分之1 12分之1 8.3% 2 蕭木村 12分之1 無 無 無 無 無 無 無 無 無 0.9% 3 蕭林卿 12分之1 12分之1 12分之1 12分之1 12分之1 12分之1 12分之1 12分之1 12分之1 12分之1 8.3% 4 蕭騰龍 3分之1 3分之1 無 無 無 3分之1 3分之1 3分之1 3分之1 3分之1 23.3% 5 蕭梧桐 12分之1 12分之1 12分之1 12分之1 12分之1 12分之1 12分之1 12分之1 12分之1 12分之1 8.3% 6 蕭永順 12分之1 12分之1 12分之1 12分之1 12分之1 12分之1 12分之1 12分之1 12分之1 12分之1 8.3% 7 蕭永南 12分之1 12分之1 12分之1 12分之1 12分之1 12分之1 12分之1 12分之1 12分之1 12分之1 8.3% 8 蕭進翔 24分之1 24分之1 24分之1 24分之1 24分之1 24分之1 24分之1 24分之1 24分之1 24分之1 4.2% 9 蕭正宏 12分之1 12分之1 無 12分之1 無 12分之1 12分之1 12分之1 12分之1 無 5.9% 10 蕭正汶 無 無 12分之1 無 12分之1 無 無 無 無 12分之1 2.5% 11 蕭羅寶蓮 無 無 3分之1 3分之1 3分之1 無 無 無 無 無 10% 12 邱顯祥 無 12分之1 12分之1 12分之1 12分之1 12分之1 12分之1 12分之1 12分之1 12分之1 7.5% 13 呂國慶 24分之1 24分之1 24分之1 24分之1 24分之1 24分之1 24分之1 24分之1 24分之1 24分之1 4.2%